最　高　行　政　法　院　判　決
　　　　　　　　　　　　　　　　　　 96年度判字第00117號
上　訴　人　甲○○
被 上訴 人　桃園縣政府
代　表　人　乙○○
上列當事人間因採取土石事件，上訴人對於中華民國94年7月21
日臺北高等行政法院93年度訴字第2371號判決，提起上訴。本院
判決如下：
    主  文
原判決廢棄，發回臺北高等行政法院。
    理  由
一、上訴人未經申請許可，擅自於坐落桃園縣八德市○○段747
    、747之3、748之2地號等3筆土地（下稱系爭土地）開挖採
    取土石，案經被上訴人所屬警察局八德分局（下稱八德警察
    分局）大安派出所會同被上訴人所屬建設局於民國92年6月
    17日15時15分許至現場查獲，八德警察分局並以92年6月25
    日德警分行字第0923016143號函請被上訴人處理，被上訴人
    乃依土石採取法第36條規定，以92年7月17日府建公字第
    0920140839號處分書，處上訴人及訴外人劉錦川、陳振國、
    李松昕、殷建和、陳士海及蘇進松等7人新臺幣（下同）150
    萬元罰鍰。上訴人及訴外人劉錦川等7人不服，提起訴願，
    經經濟部92年12月10日經訴字第09206225250號訴願決定，
    以陳振國、李松昕、殷建和、陳士海及蘇進松等5人為上訴
    人或劉錦川所僱傭之受僱人，渠等5人係基於受僱人之身分
    ，分別擔任挖土機、砂石車司機或雜工，是否與上訴人及訴
    外人劉錦川有犯意之聯絡，而屬違反土石採取法第36條規定
    之行為人，尚非無疑，爰將原處分撤銷，責由被上訴人另為
    適法之處分。嗣經被上訴人重新審查後，另以93年1月19日
    府商公字第0920287954號處分書，處上訴人150萬元罰鍰，
    並命上訴人提送整復回填計畫書送被上訴人審核。上訴人不
    服，提起訴願，遭決定駁回，遂提起行政訴訟。主張：上訴
    人與劉錦川於92年6月17日訂立整地合約書，約定其所有系
    爭土地自92年6月中旬由劉錦川負責開挖，並負責使用申請
    及完工後回填，被上訴人應調查其開挖土石是否有轉售他人
    之事實，或者僅暫寄他處，待整地完成後即予回填，不能以
    現場有開挖土石及他運之事實，及現場某司機片面供述，逕
    認其擅自開採土石；又被上訴人作成處分前未予其陳述意見
    ，亦與行政程序法第102條規定不符；土石採取法第3條第1
    項第2款既規定實施整地之行為，無須取得土石採取許可，
    縱使事先未經主管機關核准，亦不能因此直接視為土石開採
    之行為，而適用土石採取法第36條規定裁處；且被上訴人所
    為裁處150萬元罰鍰處分，顯違比例原則，為此求為撤銷原
    處分及訴願決定。
二、被上訴人則以：（一）被上訴人於92年6月17日至現場查獲
    挖土機2部、砂石車4輛正於系爭土地採取土石，並發現現場
    已挖掘面積0.2公頃（2,000平方公尺），深度約4.5公尺之
    坑洞，亦有砂石車外運土石之事實，八德警察分局大安派出
    所人員依法對行為人偵訊，依訴外人陳振國偵訊筆錄內容指
    稱：今日（92年6月17日）載運1次共12米（立方米）重，前
    往三峽國榮砂石場。另依訴外人劉錦川偵訊筆錄內容指稱：
    有載出土石約20輛，每輛車所戴之土石約13立方米左右各等
    語。足證上訴人有採取土石外運之行為，非其所稱利用厚生
    ，並將休耕之耕地填平轉作他物。（二）種植番石榴不需挖
    取土石深度達4.5公尺，且該整地行為未經被上訴人同意，
    此有「臺灣農家要覽（上）」關於番石榴栽培方法影本可參
    ，且經被上訴人於94年5月2日及同6月9日至系爭土地勘查結
    果，並無上訴人所稱種植番石榴作物之情事，亦有現場照片
    可稽。上訴人未依土石採取法之規定申請土石採取許可，破
    壞自然環境，獲取非法之利益，並挖掘深度4.5公尺之坑洞
    ，影響鄰近農田灌溉，並使鄰近農田土壤有崩塌之虞，顯已
    違背土石採取法之立法精神，故被上訴人遵循土石採取法之
    規定所為處分並無違法不當。（三）上訴人所提照片，並非
    查獲當時之現況照片，乃係嗣後回填之照片。而系爭土地鋪
    設鋼板之主要目的係為供砂石車行走，上訴人所稱系爭土地
    僅有1處挖掘深度達4.5米，其無外運土石之行為云云，均與
    事實不符，此有相關現場查獲人員偵訊（談話）筆錄可稽。
    又上訴人違規事證明確，亦有上訴人在警方偵訊（談話）筆
    錄中表達其意見，應無庸再給予其陳述意見之機會，資為抗
    辯。
三、原審斟酌全辯論意旨及調查證據之結果，以：（一）本件經
    八德警察分局大安派出所會同被上訴人所屬建設局於92年6
    月17日15時15分許至現場勘查，當場查獲挖土機2部、砂石
    車4輛，正於系爭土地採取土石，且在現場發現已開挖面積
    約0.2公頃，有原處分卷及原審法院卷附現場概況圖、桃園
    縣政府盜濫採土石聯合查緝取締小組會勘紀錄表，及現場照
    片數幀可稽。雖上訴人主張其非採取土石之實際行為人，並
    提出其與劉錦川92年6月17日訂立之整地合約書為證，然上
    訴人起訴狀第2頁自稱其「央請訴外人劉錦川民國92年6月中
    旬雇工以怪手挖土整地」，另於94年5月25日準備書狀中自
    承其實施整地係「委託」劉錦川為之，堪認訴外人劉錦川係
    受上訴人委託雇工挖取土石，此核與訴外人蘇進松、李松昕
    在八德警察分局大安派出所之偵訊（談話）筆錄中陳述渠等
    係受劉錦川僱用等情，並無相悖之處。況訴外人陳振國、陳
    士海、殷建和等3人在八德警察分局大安派出所之偵訊（談
    話、調查）筆錄中，均表示渠等係受「阿來（臺語）」之男
    子僱用，訴外人陳士海、殷建和並且指認所稱「阿來」之男
    子即為上訴人本人無誤，益證上訴人實為本件採取土石之行
    為人無訛。至上訴人提出其與劉錦川於92年6月17日訂立之
    整地合約書乙節，徵諸八德警察分局大安派出所之偵訊（談
    話）筆錄中上訴人與劉錦川之談話，渠皆表示係以口頭約定
    ，沒有訂定契約等情，則上訴人所提上開書面合約書其內容
    之真實性，非屬無疑。又訴外人蘇進松於原審94年6月22日
    行準備程序時證述「我原先並不認識上訴人甲○○，但是在
    那邊工作期間，他偶爾也會來現場，我是那時候才知道他叫
    『阿來』（臺語），有時會買飲料來慰勞我們（有時候是我
    去買飲料的）．．」等語，另參諸上訴人在派出所之偵訊（
    談話）筆錄，載以「劉錦川約於92年6月10日與我洽商欲幫
    我的該筆土質開挖、翻動，使以後耕作土質變佳．．」「（
    問：本次開挖日期自何時起？）約自92年6月12日起實施」
    「（問：該土地被查獲時，已開發現況？）約有深度最淺壹
    公尺，最深為陸公尺，目前查獲後現況已由查處單位拍照存
    證（縣政府建設局）」等語，堪認上訴人對其所有系爭土地
    採取土石情形並非毫不知情，則被上訴人就上訴人未經許可
    採取土石之違規行為予以處分，洵屬有據。（二）上訴人主
    張其係實施整地行為，依土石採取法第3條第1項第2款之規
    定，無須取得土石採取許可，被上訴人不得依土石採取法第
    36條規定加以處分云云。經查，系爭土地開挖深度最淺約1
    公尺，最深為6公尺，開挖面積約0.2公頃，所採土石約600
    立方米，並且載出土石約20輛，每輛車所載土石約13立方米
    等情，有上訴人、劉錦川之偵訊（談話）筆錄在卷可按；另
    依蘇進松、李松昕、陳振國、陳士海、殷建和等人分別在八
    德警察分局大安派出所之偵訊（談話、調查）筆錄，略載：
    「（問：現場被開挖之面積？被開採之土石有無被搬運走？
    ）約2、3分土左右。我只知道有被載至不遠處堆放。」「．
    ．開挖面積我不曉得，但今天開挖約10幾部砂石車載走。是
    挖土機300型。」「我今天載運1次共12米重，前往三峽國榮
    砂石場擺放．．」「（問：警方於92年6月17日下午15時15
    分許，在八德市○○路2350巷502號後方農地查獲你駕駛營
    業砂石車183-GQ(前頭車)及板車3M-33號（後）正等載砂石
    ，是否正確？）是。」「（問：警方查獲時你人在何處？正
    從事何事？）正好在現場我所有QB-897、車尾DK-42的曳行
    車上等待裝填裝運該整地農地的土石出車。」等語（上開筆
    錄均經蘇進松、李松昕、陳振國、陳士海、殷建和等人親閱
    後簽名捺印確認無訛），則系爭土地確有裝（載）運土石外
    送情事，再觀乎現場照片，系爭土地挖掘相當深，又現場堆
    置土石數量甚多，查獲現場亦有裝載土石之砂石車出入，如
    挖取之土石未外運，何需砂石車，足見本件上訴人確有外運
    土石之行為，又其未事先取得許可之事實，亦為上訴人所不
    爭，被上訴人自得依土石採取法第36條規定，就其違章行為
    予以處罰。至於上訴人爭執其外運土石未有轉售獲利乙節，
    縱然屬實，亦無法解免其未經許可即擅自採取土石之責。（
    三）被上訴人94年6月15日府商公字第0940162877號函送「
    臺灣農家要覽上」關於番石榴栽培方法影本，表示「種植番
    石榴不需挖取土石深度達4.5公尺」等語，復經被上訴人所
    屬農業發展局人員林禎坤於原審94年6月22日準備程序期日
    到庭證述：「所謂從事農業整地行為，依據挖掘深度區分為
    淺耕（10公分以內）、中耕（10-20公分）、深耕（20-25公
    分）等3種情形，一般來說，從事農業耕作範圍都在表土層
    （至多深至25公分），並不會深及裏土層及犁底層，因為該
    2層之結構為黏土層，其主要作用在於涵養水份，不適於農
    耕。本件上訴人在系爭土地之挖掘深度，已經破壞了保水層
    ，其甚至派人將水抽走，將更不利於農作物生長，與常理不
    符。」等語，並提出農藝學資料影本供參，足認上訴人聲稱
    其為將系爭土地轉作番石榴遂挖土整地云云，委無可採。另
    上訴人於94年5月25日準備書狀中翻異前開說詞，聲稱其「
    整地並非供作農業用途，僅為改良土地，擬轉租他人使用。
    」「於系爭土地種植之番石榴樹係依桃園縣政府警察局八德
    分局之指示將土壤回填後所種，與整地行為無關．．．本件
    並無請所屬農業主管機關專業人員鑑定說明之必要」云云，
    惟參諸系爭土地現場概況圖、桃園縣政府盜濫採土石聯合查
    緝取締小組會勘紀錄表、上訴人及劉錦川、陳振國、李松昕
    、殷建和、陳士海、蘇進松等人之偵訊（談話、調查）筆錄
    ，暨數幀現場照片，可知上訴人所稱之整地行為，無論是種
    植番石榴樹或是改良土地之說詞，均無足取。（四）上訴人
    另稱被上訴人作成處分前未予其陳述意見，有違行政程序法
    第102條規定云云。按行政程序法第102條前段，固規定：「
    行政機關作成限制或剝奪人民自由或權利之行政處分前，除
    已依第39條規定，通知處分相對人陳述意見，或決定舉行聽
    證者外，應給予該處分相對人陳述意見之機會。」惟同法條
    但書亦規定有：「但法規另有規定者，從其規定。」。經查
    同法第103條第5款，係規定：「有下列各款情形之一者行政
    機關得不給予陳述意見之機會︰．．五、行政處分所根據之
    事實，客觀上明白足以確認者。．．」，則被上訴人依前揭
    八德警察分局92年6月25日德警分行字第0923016143號函、
    系爭土地所有權狀、現場概況圖、桃園縣政府盜濫採土石聯
    合查緝取締小組會勘紀錄表、上訴人及劉錦川、陳振國、李
    松昕、殷建和、陳士海、蘇進松等人之偵訊（談話、調查）
    筆錄暨身分證明、現場照片數幀，認上訴人違規事證在客觀
    上明白足以確認，並有上訴人在警方偵訊（談話）筆錄中表
    達其意見，乃未於作成處分前再給予上訴人陳述意見之機會
    ，核與上開行政程序法規定相符，尚難遽指原處分為違法。
    被上訴人為執行土石採取法第36條規定，依照採取土石之深
    度及面積，分別其裁罰金額，訂有執行違反土石採取法之盜
    （濫）採土石行為罰鍰裁量基準，已充分考量土石採取法之
    立法意旨，並符合行政行為之比例原則，自得適用之。查本
    件上訴人開挖土地採取土石之深度為10公尺以下，採取土石
    方面積為0.2公頃以上未滿0.3公頃，是被上訴人依前揭罰鍰
    裁量基準，裁處上訴人150萬元罰鍰，自難指其有何違反比
    例原則之可言等詞，為判斷基礎，因而駁回上訴人在原審之
    訴。
四、本院按：「未經許可採取土石者，處新臺幣一百萬元以上五
    百萬元以下罰鍰，直轄市、縣(市)主管機關並得限期令其辦
    理整復及清除其設施，屆期仍未遵行者，按日連續處新臺幣
    十萬元以上一百萬元以下罰鍰至遵行為止，並沒入其設施或
    機具。必要時，得由直轄市、縣(市)主管機關代為整復及清
    除其設施；其費用，由行為人負擔。」土石採取法第36條定
    有明文。次按被上訴人為達依前開規定所為罰鍰處分之妥適
    ，乃制訂桃園縣政府執行違反土石採取法之盜（濫）採土石
    行為罰鍰裁量基準，規定：深度10公尺以下，違規採取土石
    方面積未滿0.2公頃者，處罰鍰新臺幣100萬元；面積0.2公
    頃以上未滿0.3公頃者，處罰鍰新臺幣150萬元。經查：（一
    ）上訴人未經申請許可，擅自與劉錦川訂約，僱用陳振國、
    李松昕、殷建和、陳士海及蘇進松等人於系爭土地開挖採取
    土石，經八德警察分局大安派出所會同被上訴人所屬建設局
    於92年6月17日15時15分許至現場查獲，經計算違規採取土
    石方之面積為0.2公頃，深度為深度約4.5公尺等情，為原審
    依法認定之事實。（二）被上訴人基於前開事實，乃依土石
    採取法第36條規定，裁處上訴人罰鍰150萬元，原非無據。
    惟被上訴人認定上訴人違規採取土石方之面積為0.2公頃，
    並未據於原處分書及其他文書或於原審審判程序中予以說明
    其認定依據；而依上訴人提出之土地登記謄本所載，系爭
    747、747之3、748之2地號土地面積分別為436平方公尺、661
    平方公尺、456平方公尺，合計為1,553平方公尺（即0.1553
    公頃），則上訴人違規採取土石之行為縱及於系爭土地全部
    ，其面積亦僅0.1553公頃，而未滿0.2公頃。另依上訴人於
    原審94年5月11日準備程序期日所提出之現場略圖及違規面
    積計算式（原審卷84頁），其自述挖取農地之面積為
    1538.11平方公尺，施作道路面積為588平方公尺，合計
    2,126平方公尺（即0.2126公頃）。關於挖取農地之面積，
    上訴人以步伐數換算長度計算所得，與依土地登記謄本所載
    面積相距無幾，應認上訴人已就系爭土地之全部計入挖取之
    面積，而其餘施作道路之面積為588平方公尺，應非位於系
    爭土地內；被上訴人亦未認上訴人於系爭土地以外挖取土石
    。而被上訴人認上訴人違規採取土石方之面積為0.2公頃，
    似已將系爭土地以外之施作道路範圍予以計入，而生錯誤。
    若非如此，則其認定之面積與土地登記簿所載面積不合，亦
    難認無違於客觀存在之事實。苟本件上訴人採取土石方之面
    積未滿0.2公頃之事實無誤，則依桃園縣政府執行違反土石
    採取法之盜（濫）採土石行為罰鍰裁量基準規定，被上訴人
    得對上訴人裁處罰鍰之金額應為100萬元，而非150萬元。是
    本件上訴人違規採取土石方之面積若干，攸關裁處罰鍰之數
    額，原審自應予以明確認定，並詳述其認定之依據，始足以
    判斷被上訴人之適用桃園縣政府執行違反土石採取法之盜（
    濫）採土石行為罰鍰裁量基準是否正確。（三）原審未遑就
    本件上訴人違規採取土石方之面積為確實之調查，即謂其面
    積為0.2公頃，其調查事實即有疏漏，而此項疏漏影響及於
    被上訴人對罰鍰數額裁量之自我約束相關規範，亦即影響及
    法令之適用，上訴人就此指摘原判決適用法令違誤，求為廢
    棄，非無理由，應由本院將原判決予以廢棄，並發回原審重
    為詳查後，另為適法之裁判。
據上論結，本件上訴為有理由，爰依行政訴訟法第256條第1項、
第260條第1項前段，判決如主文。
中　　華　　民　　國　　96　　年　　1　　 月　　25　　日
                  第三庭審判長法  官　鄭　淑　貞
                              法  官  黃　合　文
                              法  官　吳　明　鴻
                              法  官　鄭　小　康
                              法  官　帥　嘉　寶
以  上  正  本  證  明  與  原  本  無  異
中　　華　　民　　國　　96　　年　　1　　 月　　25　　日
　　　　　　　　　　　　　　　書記官　阮　桂　芬
